ACORDAO-COMPLETO-2434318

ACÓRDÃO 6636/2021 ATA 12/2021 - PRIMEIRA CÂMARA

VISTOS, relatados e discutidos estes autos de tomada de contas especial instaurada pela Caixa Econômica Federal (CAIXA) , em desfavor do espólio da Sra. Carmina Carmen Lima Barroso Moura, da Sra. Maria Selma de Araújo Pontes e do Sr. Eliseu Barroso de Carvalho Moura, relativamente ao contrato de repasse CR.NR.0090324-34 firmado entre o Ministério do Desenvolvimento Agrário/Pronaf e o município de Pirapemas/MA, e que tinha por objeto o instrumento descrito como "Ações objetivando a implantação de infraestrutura e serviços de apoio à agricultura familiar no Município de Pirapemas".
ACORDAM os ministros do Tribunal de Contas da União, reunidos em sessão da 1ª Câmara, ante as razões expostas pelo relator, em:
9.1. considerar revéis, para todos os efeitos, com fundamento no art. 12, § 3º, da Lei 8.443/1992, o espólio da Sra. Carmina Carmen Lima Barroso Moura, o Sr. Eliseu Barroso de Carvalho Moura e a Sra. Maria Selma de Araújo Pontes;
9.2. arquivar o processo em relação ao espólio da Sra. Carmina Carmen Lima Barroso Moura, devido à ausência de pressupostos de constituição e de desenvolvimento válido e regular, com fundamento no art. 212 do RI/TCU;
9.3. julgar irregulares, com fundamento nos arts. 1º, I, e 16, III, "b" e "c", da Lei 8.443/1992 c/c os arts. 19 e 23, III, da mesma lei, e com arts. 1º, I, e 209, II e III, e 214, III, do RI/TCU, as contas do Sr. Eliseu Barroso de Carvalho Moura e da Sra. Maria Selma de Araújo Pontes e condená-los, em solidariedade, ao pagamento das quantias abaixo especificadas, com a fixação do prazo de 15 (quinze) dias, a contar da notificação, para que comprovem, perante este Tribunal (art. 214, III, "a", do RI/TCU) , o recolhimento da dívida aos cofres do Tesouro Nacional, atualizada monetariamente e acrescida dos juros de mora, calculados a partir das datas discriminadas, até a data do recolhimento, na forma prevista na legislação em vigor:
	Valor Original (R$) 
	Data dos saques

	8.974,59
	28/12/2001

	46.099,36
	25/3/2002

9.4. autorizar, desde logo, nos termos do art. 28, II, da Lei 8.443/1992, a cobrança judicial das dívidas, caso não atendidas as notificações;
9.5. com fundamento no § 3º do art. 16 da Lei 8.443/1992, encaminhar cópia desta deliberação à Procuradoria da República no Estado do Maranhão, para adoção das medidas que entender cabíveis.

Tomada de contas especial instaurada em razão do não atingimento dos objetivos estabelecidos em contrato de repasse, que tinha por objeto o instrumento descrito como Ações objetivando a implantação de infraestrutura e serviços de apoio à agricultura familiar no Município de Pirapemas.

Primeira Câmara

Caixa Econômica Federal (CAIXA).

3. Interessados/Responsáveis:
3.1. Responsáveis: (espólio) Carmina Carmen Lima Barroso Moura (XXX.517.223-XX); Eliseu Barroso de Carvalho Moura (XXX.829.413-XX); Maria Selma de Araújo Pontes (XXX.792.383-XX).

13.1. Ministros presentes: Walton Alencar Rodrigues (Presidente), Benjamin Zymler, Vital do Rêgo e Jorge Oliveira.
13.2. Ministros-Substitutos presentes: Augusto Sherman Cavalcanti e Weder de Oliveira (Relator).

WEDER DE OLIVEIRA

Transcrevo, com ajustes de forma, a instrução apresentada (peças 131, 132 e 133) pela Secretaria de Controle Externo de Tomada de Contas Especial (Secex-TCE) :
"Cuidam os autos de tomada de contas especial instaurada por Caixa Econômica Federal (mandatária Na Secretaria Especial de Agricultura Familiar e Desenvolvimento Agrário) , em desfavor de desfavor do espólio de Carmina Carmen Lima Barroso Moura (CPF: XXX.517.223-XX) , falecida, - gestão de 1/1/1997 a 31/12/2000 e 1/1/2001 a 31/12/2004, Maria Selma de Araújo Pontes (CPF: XXX.792.383-XX) e Eliseu Barroso de Carvalho Moura (CPF: XXX.829.413-XX) , em razão de não comprovação da regular aplicação dos recursos repassados pela União realizadas por meio do Contrato de repasse CR.NR.0090324-34 (peça 20) firmado entre o Ministério do Desenvolvimento Agrário/Pronaf, e que tinha por objeto o instrumento descrito como 'Ações objetivando a implantação de infra-estrutura e serviços de apoio à agricultura familiar no Município de Pirapemas'.
HISTÓRICO
2.	Em 5/11/2018, com fundamento na IN/TCU 71/2012, alterada pela IN/TCU 76/2016 e DN/TCU 155/2016, o dirigente da instituição Caixa Econômica Federal (mandatária na Secretaria Especial de Agricultura Familiar e Desenvolvimento Agrário) autorizou a instauração da tomada de contas especial (peça 1) . O processo foi registrado no sistema e-TCE com o número 1184/2018.
3.	O Contrato de repasse CR.NR.0090324-34 foi firmado no valor de R$ 161.621,98, sendo R$ 160.000,00 à conta do concedente e R$ 1.621,98 referentes à contrapartida do convenente. Teve vigência de 22/12/1999 a 29/7/2011, com prazo para apresentação da prestação de contas em 27/9/2011. Os repasses efetivos da União totalizaram R$ 111.407,20 (peça 42) .
4.	O fundamento para a instauração da Tomada de Contas Especial, conforme consignado na matriz de responsabilização elaborada pelo tomador de contas, foi a constatação da seguinte irregularidade: 
'O motivo para a instauração da presente Tomada de Contas Especial foi a não execução total do objeto pactuado. Embora o Convenente tenha executado 66,84%, do percentual executado há quantitativo que não possui funcionalidade e, portanto, não gerou benefício à população alvo, resultando em dano ao erário decorrente da ausência de funcionalidade do objeto parcialmente executado.'
5.	Os responsáveis arrolados na fase interna foram devidamente comunicados e, diante da ausência de justificativas suficientes para elidir a irregularidade e da não devolução dos recursos, instaurou-se a tomada de contas especial.
6.	No relatório (peça 45) , o tomador de contas concluiu que o prejuízo importaria no valor original de R$ 55.073,95, imputando-se a responsabilidade a Carmina Carmen Lima Barroso Moura, falecido (a) , Prefeita Municipal, no período de 1/1/1997 a 31/1/2000 e 1/1/2001 a 31/12/2004, na condição de dirigente, Maria Selma de Araújo Pontes, Prefeita Municipal, no período de 1/1/2005 a 31/12/2008, na condição de prefeito sucessor e Eliseu Barroso de Carvalho Moura, Prefeito Municipal, no período de 1/1/2009 a 31/12/2012, na condição de prefeito sucessor. 
7.	Em 8/3/2019, a Controladoria-Geral da União emitiu o relatório de auditoria (peça 46) , em concordância com o relatório do tomador de contas. O certificado de auditoria e o parecer do dirigente do órgão de controle interno concluíram pela irregularidade das presentes contas (peças 47 e 48) .
8.	Em 16/4/2019, o ministro responsável pela área atestou haver tomado conhecimento das conclusões contidas no relatório e certificado de auditoria, bem como do parecer conclusivo do dirigente do órgão de controle interno, manifestando-se pela irregularidade das contas, e determinou o encaminhamento do processo ao Tribunal de Contas da União (peça 49) .
9.	Na instrução inicial (peça 52) , analisando-se os documentos nos autos, concluiu-se pela necessidade de realização de citação para as irregularidades abaixo: 
9.1.	Irregularidade 1: ausência de funcionalidade do objeto do contrato de repasse descrito como 'Ações objetivando a implantação de infra-estrutura e serviços de apoio a agricultura familiar no Município de Pirapemas' sem aproveitamento útil da parcela executada, por motivo de inexecução parcial.
9.1.1.	Evidências da irregularidade: documentos técnicos presentes nas peças 20, 25, 2, 1 e 17.
9.1.2.	Normas infringidas: Art. 37, caput, c/c o art. 70, parágrafo único, da Constituição da República Federativa do Brasil; art. 93, do Decreto-lei 200/1967; art. 66, do Decreto 93.872/1986; Instrução Normativa STN/MF 1/1997 (art. 38, inc. II, alínea 'a') , bem como Cláusula Terceira, item 3.2, alínea 'a' e Cláusula Sétima, item 7.4 alínea 'a' do contrato de repasse.
9.2.		Débitos relacionados aos responsáveis Carmina Carmen Lima Barroso Moura (CPF: XXX.517.223-XX) , Eliseu Barroso de Carvalho Moura (CPF: XXX.829.413-XX) e Maria Selma de Araújo Pontes (CPF: XXX.792.383-XX) :
	Data de ocorrência
	Valor histórico (R$) 

	25/3/2002
	46.099,36

	28/12/2001
	8.974,59

9.2.1.	Cofre credor: Tesouro Nacional.
9.2.2.	Responsável: Eliseu Barroso de Carvalho Moura (CPF: XXX.829.413-XX) .
9.2.2.1.	Conduta: deixar de tomar as providências necessárias à conclusão de obra ou dos serviços pactuados objeto do contrato de repasse descrito como 'Ações objetivando a implantação de infra-estrutura e serviços de apoio a agricultura familiar no Município de Pirapemas', restando imprestável a parcela executada, seja por ter ficado a obra inacabada, seja porque os serviços executados não foram suficientes para obter o atingimento dos objetivos acordados.
9.2.2.2.	Nexo de causalidade: A ausência das providências necessárias à conclusão de obra ou dos serviços pactuados objeto do instrumento em questão resultou na impossibilidade de aproveitamento da parcela executada, e, consequentemente, em prejuízo ao erário correspondente ao valor integral repassado.
9.2.2.3.	Culpabilidade: não há excludentes de ilicitude, de culpabilidade e de punibilidade; é razoável supor que o responsável tinha consciência da ilicitude de sua conduta; era exigível conduta diversa da praticada, qual seja, tomar todas aas providências necessárias à continuidade da execução do objeto do instrumento. 
9.2.3.	Responsável: espólio de Carmina Carmen Lima Barroso Moura (CPF: XXX.517.223-XX) .
9.2.3.1.	Conduta: deixar de tomar as providências necessárias à conclusão de obra ou dos serviços pactuados objeto do contrato de repasse descrito como 'Ações objetivando a implantação de infra-estrutura e serviços de apoio a agricultura familiar no Município de Pirapemas', restando imprestável a parcela executada, seja por ter ficado a obra inacabada, seja porque os serviços executados não foram suficientes para obter o atingimento dos objetivos acordados.
9.2.3.2.	Nexo de causalidade: A ausência das providências necessárias à conclusão de obra ou dos serviços pactuados objeto do instrumento em questão resultou na impossibilidade de aproveitamento da parcela executada, e, consequentemente, em prejuízo ao erário correspondente ao valor integral repassado.
9.2.3.3.	Culpabilidade: não há excludentes de ilicitude, de culpabilidade e de punibilidade; é razoável supor que a responsável tinha consciência da ilicitude de sua conduta; era exigível conduta diversa da praticada, qual seja, tomar todas as providências necessárias à continuidade da execução do objeto do instrumento. 
9.2.4.	Responsável: Maria Selma de Araújo Pontes (CPF: XXX.792.383-XX) .
9.2.4.1.	Conduta: deixar de tomar as providências necessárias à conclusão de obra ou dos serviços pactuados objeto do contrato de repasse descrito como 'Ações objetivando a implantação de infra-estrutura e serviços de apoio a agricultura familiar no Município de Pirapemas', restando imprestável a parcela executada, seja por ter ficado a obra inacabada, seja porque os serviços executados não foram suficientes para obter o atingimento dos objetivos acordados.
9.2.4.2.	Nexo de causalidade: A ausência das providências necessárias à conclusão de obra ou dos serviços pactuados objeto do instrumento em questão resultou na impossibilidade de aproveitamento da parcela executada, e, consequentemente, em prejuízo ao erário correspondente ao valor integral repassado.
9.2.4.3.	Culpabilidade: não há excludentes de ilicitude, de culpabilidade e de punibilidade; é razoável supor que a responsável tinha consciência da ilicitude de sua conduta; era exigível conduta diversa da praticada, qual seja, tomar todas as providências necessárias à continuidade da execução do objeto do instrumento. 
10.	Encaminhamento: citação.
11.	Em cumprimento ao pronunciamento da unidade (peça 54) , foi efetuada citação dos responsáveis, nos moldes adiante:
 (...) 
12.	Conforme Despacho de Conclusão das Comunicações Processuais (peça 130) , as providências inerentes às comunicações processuais foram concluídas. 
13.	Transcorrido o prazo regimental, os responsáveis Carmina Carmen Lima Barroso Moura, Maria Selma de Araújo Pontes e Eliseu Barroso de Carvalho Moura permaneceram silentes, devendo ser considerados reveis, nos termos do art. 12, §3º, da Lei 8.443/1992.
ANÁLISE DOS PRESSUPOSTOS DE PROCEDIBILIDADE DA IN/TCU 71/2012
Apreciação do Prejuízo ao Contraditório e Ampla Defesa
14.	Verifica-se que não houve o transcurso de mais de dez anos desde o fato gerador sem que tenha havido a notificação dos responsáveis pela autoridade administrativa federal competente (art. 6º, inciso II, c/c art. 19 da IN/TCU 71/2012, modificada pela IN/TCU 76/2016) , uma vez que o fato gerador da irregularidade sancionada ocorreu em 25/3/2002, e os responsáveis foram notificados sobre a irregularidade pela autoridade administrativa competente conforme abaixo:
14.1.	Carmina Carmen Lima Barroso Moura, por meio do ofício acostado à peça 9, recebido em 20/4/2006, conforme AR (peça 10) .
14.2.	Maria Selma de Araújo Pontes, excepcionalmente, não houve notificação.
14.3.	Eliseu Barroso de Carvalho Moura, excepcionalmente, não houve notificação.
Valor de Constituição da TCE 	
15.	Verifica-se, ainda, que o valor atualizado do débito apurado (sem juros) em 1/1/2017 é de R$ 144.192,07, portanto superior ao limite mínimo de R$ 100.000,00, na forma estabelecida conforme os arts. 6º, inciso I, e 19 da IN/TCU 71/2012, modificada pela IN/TCU 76/2016. 
 (...) 
17.		A tomada de contas especial está, assim, devidamente constituída e em condição de ser instruída.
EXAME TÉCNICO
Da validade das notificações:
 (...) 
22.	No caso vertente, a citação de cada um dos responsáveis se deu em endereços provenientes de pesquisas de endereços realizadas pelo TCU (vide parágrafos acima) , porquanto, devido ao insucesso de realizar a citação em endereços constantes nos sistemas CPF e CNPJ da Receita (peça 118) , buscou-se a notificação em endereços provenientes de sistemas públicos (TSE e Renach - peças 119 e 120) e das bases de dados do próprio TCU. A entrega dos ofícios citatórios em vários desses endereços ficou comprovada. Todavia, em razão da garantia ao contraditório e à ampla defesa, optou-se ainda pela notificação por edital publicado no Diário Oficial da União (peças 121, 122 e 128) 
23.	Importante destacar que, antes de promover a citação por edital, para assegurar a ampla defesa, buscaram-se outros meios possíveis para localizar e citar os responsáveis, nos limites da razoabilidade, fazendo juntar aos autos informação comprobatória dos diferentes meios experimentados, alguns restaram frustrados, tal como se demonstrou no item anterior da presente instrução (Acórdão 4851/2017-TCU-Primeira Câmara, Relator Ministro-Substituto Augusto Sherman) .
24.	Nos processos do TCU, a revelia não leva à presunção de que seriam verdadeiras todas as imputações levantadas contra os responsáveis, diferentemente do que ocorre no processo civil, em que a revelia do réu opera a presunção da verdade dos fatos narrados pelo autor (Acórdão 1009/2018-TCU-Plenário, Relator: BRUNO DANTAS; 2369/2013 - TCU - Plenário, Relator: BENJAMIN ZYMLER e 2449/2013 - TCU - Plenário, Relator: BENJAMIN ZYMLER) . Dessa forma, a avaliação da responsabilidade do agente não pode prescindir da prova existente no processo ou para ele carreada. 
25.	Ao não apresentar sua defesa, os responsáveis deixaram de produzir prova da regular aplicação dos recursos sob sua responsabilidade, em afronta às normas que impõem aos gestores públicos a obrigação legal de, sempre que demandados pelos órgãos de controle, apresentar os documentos que demonstrem a correta utilização das verbas públicas, a exemplo do contido no art. 93 do Decreto-Lei 200/1967: 'Quem quer que utilize dinheiros públicos terá de justificar seu bom e regular emprego na conformidade das leis, regulamentos e normas emanadas das autoridades administrativas competentes.' 
26.	Mesmo as alegações de defesa não sendo apresentadas, considerando o princípio da verdade real que rege esta Corte, procurou-se buscar, em manifestações dos responsáveis na fase interna desta Tomada de Contas Especial, se havia algum argumento que pudesse ser aproveitado a seu favor. 
27.	No entanto, os responsáveis não se manifestaram na fase interna, não havendo, assim, nenhum argumento que possa vir a ser analisado e posteriormente servir para afastar as irregularidades apontadas.
28.	Em se tratando de processo em que a parte interessada não se manifestou acerca das irregularidades imputadas, não há elementos para que se possa efetivamente aferir e reconhecer a ocorrência de boa-fé na conduta dos responsáveis, podendo este Tribunal, desde logo, proferir o julgamento de mérito pela irregularidade das contas, conforme os termos dos §§ 2º e 6º do art. 202 do Regimento Interno do TCU. (Acórdão 2064/2011-TCU-Primeira Câmara (relator: Ubiratan Aguiar) , 6.182/2011-TCU-1ª Câmara (relator: Weber de Oliveira) , 4.072/2010-TCU-1ª Câmara (Relator: Valmir Campelo) , 1.189/2009-TCU-1ª Câmara (Relator: Marcos Bemquerer) , 731/2008-TCU-Plenário (Relator: Aroldo Cedraz) .
29.	Dessa forma, os responsáveis espólio de Carmina Carmen Lima Barroso Moura, Maria Selma de Araújo Pontes e Eliseu Barroso de Carvalho Moura devem ser considerados revéis, nos termos do art. 12, §3º, da Lei 8.443/1992, devendo as contas serem julgadas irregulares, condenando-os solidariamente ao débito apurado.
Prescrição da Pretensão Punitiva
30.	Vale ressaltar que a pretensão punitiva do TCU, conforme Acórdão 1441/2016-TCU-Plenário, Relator: Benjamin Zymler, que uniformizou a jurisprudência acerca dessa questão, subordina-se ao prazo geral de prescrição indicado no art. 205 do Código Civil, que é de dez anos, contado da data de ocorrência da irregularidade sancionada, nos termos do art. 189 do Código Civil, sendo este prazo interrompido pelo ato que ordenar a citação, a audiência ou a oitiva dos responsáveis.
31.	No caso em exame, ocorreu a prescrição, uma vez que a irregularidade sancionada ocorreu em 25/3/2002, e o ato de ordenação da citação ocorreu em 24/6/2019.
CONCLUSÃO
32.	Em face da análise promovida na seção 'Exame Técnico', verifica-se que os responsáveis Carmina Carmen Lima Barroso Moura, Maria Selma de Araújo Pontes e Eliseu Barroso de Carvalho Moura não lograram comprovar a boa e regular aplicação dos recursos, instados a se manifestar, optaram pelo silêncio, configurando a revelia, nos termos do §3º, do art. 12, da Lei 8.443/1992. Ademais, inexistem nos autos elementos que demonstrem a boa-fé dos responsáveis ou a ocorrência de outras excludentes de culpabilidade.
33.	Vale ressaltar que a jurisprudência pacífica nesta Corte é no sentido da imprescritibilidade das ações de ressarcimento ao erário (Súmula TCU 282) . Dessa forma, identificado dano ao erário, deve se instaurar e julgar o processo de tomada de contas especial para responsabilizar seus agentes causadores, respeitando o direito ao contraditório e à ampla defesa, independentemente de quando ocorreram os atos impugnados.
34.	Verifica-se também que houve a prescrição da pretensão punitiva, conforme análise já realizada.
35.	Tendo em vista que não constam dos autos elementos que permitam reconhecer a boa-fé dos responsáveis, sugere-se que as suas contas sejam julgadas irregulares, nos termos do art. 202, § 6º, do Regimento Interno do TCU, com a imputação do débito atualizado monetariamente e acrescido de juros de mora, nos termos do art. 202, §1º do Regimento Interno do TCU, descontado o valor eventualmente recolhido.
36.	Por fim, como não houve elementos que pudessem modificar o entendimento acerca das irregularidades em apuração, mantém-se a matriz de responsabilização presente na peça 51.
PROPOSTA DE ENCAMINHAMENTO
37.	Diante do exposto, submetemos os autos à consideração superior, propondo ao Tribunal:
a)	considerar revéis os responsáveis espólio de Carmina Carmen Lima Barroso Moura (CPF: XXX.517.223-XX) , Maria Selma de Araújo Pontes (CPF: XXX.792.383-XX) e Eliseu Barroso de Carvalho Moura (CPF: XXX.829.413-XX) , para todos os efeitos, dando-se prosseguimento ao processo, com fulcro no art. 12, § 3º, da Lei 8.443/1992; 
b)	julgar irregulares, nos termos dos arts. 1º, inciso I, 16, inciso III, alíneas b e c, da Lei 8.443/1992, c/c os arts. 19 e 23, inciso III, da mesma Lei, as contas dos responsáveis Carmina Carmen Lima Barroso Moura (CPF: XXX.517.223-XX) , Maria Selma de Araújo Pontes (CPF: XXX.792.383-XX) e Eliseu Barroso de Carvalho Moura (CPF: XXX.829.413-XX) , condenando-os solidariamente ao pagamento das importâncias a seguir especificadas, atualizadas monetariamente e acrescidas dos juros de mora, calculadas a partir das datas discriminadas até a data da efetiva quitação do débito, fixando-lhes o prazo de quinze dias, para que comprovem, perante o Tribunal, o recolhimento das referidas quantias aos cofres do Tesouro Nacional, nos termos do art. 23, inciso III, alínea 'a', da citada lei, c/c o art. 214, inciso III, alínea 'a', do Regimento Interno do TCU.  
	Débitos relacionados à responsável Carmina Carmen Lima Barroso Moura (CPF: XXX.517.223-XX) em solidariedade com Eliseu Barroso de Carvalho Moura (CPF: XXX.829.413-XX) e Maria Selma de Araújo Pontes (CPF: XXX.792.383-XX) :
	Data de ocorrência
	Valor histórico (R$) 

	25/3/2002
	46.099,36

	28/12/2001
	8.974,59

Valor atualizado do débito (com juros) em 24/7/2020: R$ 362.176,03
c)	autorizar, desde logo, a cobrança judicial das dívidas, caso não atendidas a notificação, na forma do disposto no art. 28, inciso II, da Lei 8.443/1992;
d)	autorizar também, desde logo, se requerido, com fundamento no art. 28, inciso I, da Lei 8.443, de 1992, c/c o art. 217, §§ 1º e 2º do Regimento Interno do TCU, o parcelamento da (s) dívida (s) em até 36 parcelas, incidindo, sobre cada parcela, corrigida monetariamente, os correspondentes acréscimos legais, fixando-lhe o prazo de quinze dias, a contar do recebimento da notificação, para comprovar, perante o Tribunal, o recolhimento da primeira parcela, e de trinta dias, a contar da parcela anterior, para comprovar os recolhimentos das demais parcelas, devendo incidir, sobre cada valor mensal, atualizado monetariamente, os juros de mora devidos, no caso do débito, na forma prevista na legislação em vigor, alertando os responsáveis de que a falta de comprovação do recolhimento de qualquer parcela importará o vencimento antecipado do saldo devedor, nos termos do § 2º do art. 217 do Regimento Interno deste Tribunal; 
e)	enviar cópia do Acórdão a ser prolatado, bem como do Relatório e do Voto que o fundamentarem à Procuradoria da República no Estado de MA, nos termos do à § 3º do art. 16 da Lei 8.443/1992, c/c o § 7º do art. 209 do Regimento Interno do TCU, para adoção das medidas cabíveis; e
f)	enviar cópia do Acórdão que vier a ser proferido ao Caixa Econômica Federal (mandatária No (a) Secretaria Especial de Agricultura Familiar e Desenvolvimento Agrário) e aos responsáveis, para ciência, informando que a presente deliberação, acompanhada do Relatório e do Voto que a fundamenta, está disponível para a consulta no endereço www.tcu.gov.br/acordaos, além de esclarecer que, caso requerido, o TCU poderá fornecer sem custos as correspondentes cópias, de forma impressa."
O representante do MP/TCU (peça 134) , procurador Sérgio Ricardo Costa Caribé, concordou com a proposta da unidade instrutiva.
	É o relatório.

não há.

Procurador Sérgio Ricardo Costa Caribé.

TOMADA DE CONTAS ESPECIAL. CONTRATO DE REPASSE. MDA. PRONAF. NÃO ATINGIMENTO DOS OBJETIVOS DO CONTRATO. CITAÇÃO. REVELIA. CONTAS IRREGULARES. DÉBITO. ARQUIVAMENTO EM RELAÇÃO A UM DOS RESPONSÁVEIS. PRESCRIÇÃO. COMUNICAÇÕES.

TOMADA DE CONTAS ESPECIAL (TCE)

Secretaria de Controle Externo de Tomada de Contas Especial (Secex-TCE).

Trata-se de tomada de contas especial instaurada pela Caixa Econômica Federal (CAIXA) , em desfavor do espólio de Carmina Carmen Lima Barroso Moura (ex-prefeita no período 1997/2004) , falecida dia 12/7/2013[footnoteRef:2], da Sra. Maria Selma de Araújo Pontes (prefeita no período 2005/2008) e do Sr. Eliseu Barroso de Carvalho Moura (prefeito no período 2009/2012) , em razão de não comprovação da regular aplicação dos recursos repassados pela União ao município por meio do contrato de repasse CR.NR.0090324-34[footnoteRef:3] firmado entre o Ministério do Desenvolvimento Agrário/Pronaf e o referido município, e que tinha por objeto a realização de "ações objetivando a implantação de infraestrutura e serviços de apoio à agricultura familiar no Município de Pirapemas". [2:  Peça 45, p. 6.]  [3: . Peça 20.] 
O ajuste foi firmado no valor de R$ 161.621,98, sendo R$ 160.000,00 à conta do concedente e R$ 1.621,98 referentes à contrapartida do município convenente. Esteve em vigor de 22/12/1999 a 29/7/2011, com prazo para apresentação da prestação de contas encerrado em 27/9/2011. Os repasses efetivos da União totalizaram R$ 111.407,20[footnoteRef:4]. [4:  Peça 42.] 
A execução do contrato foi fiscalizada entre 2000 e 2002, resultando em relatórios de acompanhamento[footnoteRef:5], dos quais o último[footnoteRef:6] aponta execução parcial de 66,84%, em ritmo lento e com qualidade razoável. Não há nos autos outros relatórios ou documentos que indiquem que as obras tenham sido paralisadas. [5:  Peça 25.]  [6:  Peça 25, p. 7.] 
O parecer técnico elaborado pela CAIXA[footnoteRef:7], de 8/8/2018, noticia que, em 29/11/2005, com base no relatório de 2002, foi encaminhada a documentação ao setor competente pela instauração de tomada de contas especial. [7:  Peça 2.] 
Entretanto, em 2017, foi identificado que o processo fora extraviado, o que motivou a realização de vistoria técnica, em 26/6/2017, na qual se confirmou a não funcionalidade, devido à depredação ou abandono, dos seguintes itens:
	- casas de farinha nos povoados Desaperta (deteriorada) , Lages e Centro das Romanas (não iniciadas) ;
	- pontes de madeira nos povoados São Lourenço, Piqui, Santa Pau e Lages (não executadas) ;
Foi elaborado, então, novo parecer de engenharia, a fim de se saber se os itens medidos pelo relatório de 2002 permitiriam concluir pela funcionalidade parcial do empreendimento.
As conclusões foram as seguintes:
	- casas de farinha Lages e Centro das Romanas: por não terem sido iniciadas as obras, nem desbloqueados os recursos, não haveria dano ao erário;
	- casa de farinha no povoado Desaperta: pelas fotos e pela memória de cálculo não é possível constatar se houve o atingimento, ao menos parcial, do objetivo social pretendido, importando em dano de R$ 14.233,36;
	- casa de farinha no povoado São Lourenço: pelas fotos e pela memória de cálculo, não é possível constatar se houve o atingimento, ao menos parcial, do objetivo social pretendido, importando em dano de R$ 13.926,17;
	- pontes de madeira nos povoados São Lourenço, Piqui, Santa Pau: pelas fotos e pela memória de cálculo, não é possível constatar se houve o atingimento, ao menos parcial, do objetivo social pretendido, importando em dano de R$ 13.926,17; e
	- ponte de madeira no povoado Lages: apresentava-se com 97,67% de execução e estava sendo utilizada pela população, o que permite afastar o dano ao erário.
Assim, foi constatada a ocorrência de dano ao erário, no valor de R$ 55.073,95, o que fundamentou a instauração da tomada de contas especial.
Conforme o relatório do tomador de contas especial[footnoteRef:8], foi encaminhada, em 2005, notificação[footnoteRef:9] à então prefeita, Sra. Maria Selma de Araújo Pontes, cientificando-a acerca da existência de irregularidades no empreendimento e solicitando-lhe justificativas ou a devolução da integralidade dos recursos transferidos. [8:  Peça 45, p. 5-6.]  [9:  Peça 13, p. 1.] 
A Sra. Carmina Carmen Lima Barroso Moura, signatária do contrato e efetiva gestora dos recursos (falecida em 12/7/2013) , foi notificada em 2006, enquanto o Sr. Eliseu Barroso de Carvalho Moura, sucessor da Sra. Maria Selma de Araújo Pontes a partir de 2009, foi notificado apenas em 2018.
Conforme aponta o tomador de contas especial, nenhum dos responsáveis se manifestou, o que motivou a atribuição a eles, em solidariedade, do dano histórico de R$ 55.073,95.
O relatório de auditoria da Controladoria-Geral da União[footnoteRef:10] chegou às mesmas conclusões. Após serem emitidos o certificado de auditoria[footnoteRef:11], o parecer do dirigente de controle interno[footnoteRef:12] e o pronunciamento ministerial[footnoteRef:13], o processo foi remetido a este Tribunal. [10:  Peça 46.]  [11:  Peça 47.]  [12:  Peça 48.]  [13:  Peça 49.] 
Diante dos elementos acostados aos autos, a Secretaria de Controle Externo de Tomada de Contas Especial (Secex-TCE) promoveu a citação dos responsáveis (no caso da Sra. Carmina Carmen Lima Barroso Moura, citou-se o espólio) pelos mesmos valores apontados pelo tomador de contas especial[footnoteRef:14], em razão das seguintes irregularidades: [14:  Peças 52, 53 e 54.] 
"Irregularidade: ausência de funcionalidade do objeto sem aproveitamento útil da parcela executada, por motivo de inexecução parcial.
 (...) 
Conduta: deixar de tomar as providências necessárias à conclusão de obra ou dos serviços pactuados objeto do contrato de repasse descrito como 'Ações objetivando a implantação de infraestrutura e serviços de apoio à agricultura familiar no Município de Pirapemas', restando imprestável a parcela executada, seja por ter ficado a obra inacabada, seja porque os serviços executados não foram suficientes para obter o atingimento dos objetivos acordados;"
Devidamente cientificados[footnoteRef:15], os responsáveis não compareceram aos autos, impondo-se considerá-los revéis. [15:  Peça 130.] 
Com base nos documentos presentes nos autos, a Secex-TCE concluiu[footnoteRef:16] pela pertinência da imputação do débito, sem aplicação de multa em razão de ter transcorrido o prazo prescricional entre o fato gerador do dano e a citação promovida por esta Corte, e propôs que as contas especiais dos responsáveis fossem julgadas irregulares. [16:  Peças 131, 132 e 133.] 
O representante do MP/TCU, procurador Sérgio Ricardo Costa Caribé, endossou o encaminhamento proposto[footnoteRef:17]. [17:  Peça 134.] 
II
Peço vênias para discordar de parte da análise empreendida pela Secex-TCE e do parecer do MP/TCU, em razão dos seguintes motivos.
Os eventos relacionados ao débito ocorreram nos anos de 2001 e 2002, ocasião em que o empreendimento foi fiscalizado pela CAIXA. A notificação da Sra. Carmina Carmen Lima Barroso Moura, signatária e gestora dos recursos, ocorreu em 2006, quando não mais ocupava o cargo de prefeita.
Entretanto, era razoável exigir-se a conclusão do objeto, visto que ocupou a prefeitura até o final de 2004 e o prazo estimado para finalização era de 150 dias, e incluía aquisição de equipamentos que viabilizassem a operação das instalações, conforme plano de trabalho aprovado[footnoteRef:18].  [18:  Peça 17, p. 2.] 
Ademais, não eram obras de elevada complexidade que justificassem atrasos em sua execução, visto se tratar de galpões e pontes de madeira.
Cabe destacar, inclusive, que as casas de farinha concluídas não foram colocadas em operação devido à falta de equipamentos e de instalações elétricas[footnoteRef:19], conforme apontou o parecer técnico da CAIXA, e as pontes de madeira não foram concluídas, uma vez que as cabeceiras não foram executadas, o que impede seu uso. [19:  Peça 2, p. 2-3.] 
Esses problemas inviabilizaram o alcance do objetivo social do empreendimento, e justifica a atribuição do dano à responsável.
Porém, após a notificação da responsável, a CAIXA não adotou outra medida até 2017, em razão do alegado extravio de documentação. Nesse interim, faleceu a Sra. Carmina Carmen Lima Barroso Moura, cabendo a seu espólio a responsabilização pelo ressarcimento ao erário.
Conforme assentado entendimento desta Corte, cabe responsabilização do espólio quando o falecido deu causa a dano ao erário. Entretanto, o direito à ampla defesa deve ser viável.
Nesse caso concreto, presume-se que o espólio enfrentaria dificuldades que inviabilizariam a defesa, visto que os fatos ocorreram 16 anos antes de sua notificação. Mesmo a avaliação se os danos causados às instalações ocorreram em razão do transcurso temporal ou por falta de manutenção se torna inviável após tanto tempo passado.
Por esse motivo, ainda que o espólio da Sra. Carmina seja revel, considero que o processo deve ser arquivado, sem julgamento do mérito, relativamente a essa responsável, em razão da ausência de pressupostos de constituição e de desenvolvimento válido e regular, com fundamento no art. 212 do RI/TCU.
Diferente é o caso da Sra. Maria Selma de Araújo Pontes que, notificada em 2005, não apresentou resposta no sentido de dar continuidade ao empreendimento e tampouco adotou medidas legais contra sua antecessora. Acolho, portanto, a proposta formulada pela unidade instrutiva, à qual aderiu o MP/TCU, de julgamento de suas contas pela irregularidade, com condenação ao ressarcimento da quantia estipulada em sua citação, sem aplicação de multa, haja vista a ocorrência de prescrição da pretensão punitiva.
Quanto ao Sr. Eliseu Barroso de Carvalho Moura, é relevante destacar que esta Corte já havia identificado esquema de fraudes no município de Pirapemas/MA, em que se demonstrou o seu envolvimento e de sua esposa, a ex-prefeita Sra. Carmina Carmen Lima Barroso Moura, comprovando que o responsável detinha conhecimento da gestão municipal à época dos fatos apontados neste processo, conforme excerto do relatório do Exmo. Sr. ministro José Jorge, nos autos do TC Processo 020.530/2004-7, que acompanhou o Acórdão 1669/2014-TCU-Plenário, a seguir:
"2. Na Sessão Extraordinária de Caráter Reservado de 15/05/2002, o Tribunal apreciou relatório de auditoria realizada por equipe da Secex-MA em decorrência de denúncia de possíveis irregularidades na aplicação de recursos federais repassados ao município de Pirapemas/MA, tratada nos autos do TC Processo Processo 008.148/1999-6. Por meio da Decisão 534/2002 - Plenário (peça 1, pp. 45-46) o Tribunal converteu os autos em tomada de contas especial, nos termos do art. 47 da Lei 8443/92, e determinou à Secex-MA que promovesse a 'identificação completa de todos os responsáveis (pessoas físicas e jurídicas) e das respectivas condutas irregulares relativamente a cada um dos 51 convênios ou repasses de que cuidam os autos'. O mesmo aresto autorizou aquela unidade técnica a 'dividir este processo, por convênio/repasse, em grupos ou individualmente, instaurando tantas tomadas de contas especiais quantas forem necessárias à racionalização e à celeridade da instrução processual'.
3. Naquela oportunidade, foi descrita a existência de um deliberado arranjo criado com o intuito de fraudar licitações e desviar recursos públicos. Em face da complexidade do assunto e para maior compreensão, transcreve-se trecho do relatório que serviu de base para o voto condutor da referida Decisão 534/2002 - Plenário:
3. A auditoria deste Tribunal constatou um esquema de fraudes na aplicação de recursos federais conveniados repassados à Prefeitura Municipal de Pirapemas/MA. Restou evidenciado que diversas pessoas atuaram concertadamente na concretização das fraudes. Tal qual uma organização, essas pessoas estavam agregadas por hierarquia de comando e de atribuições, no que foram evidenciados três níveis de operadores.
3.1. No primeiro nível da organização situamos os que se encontravam na posição de comando, por deterem o controle dos meios, das condições e das oportunidades, sem os quais não haveria um ambiente propício à prática das fraudes. Nesse grupo estão o casal, senhor Eliseu Barroso de Carvalho Moura e (...) , bem como o senhor Hieron Barroso Maia.
3.1.1 O senhor Eliseu Moura detinha o controle político do Município de Pirapemas/MA; pois fora ali Prefeito de 1989 a 1993; indicou e elegeu seu sucessor O primo Hieron Barroso Maia para o período de 1993/1996, e depois sua esposa, senhora Carmina, para dois períodos. 1997/2000 e 2001/2004; foi eleito deputado federal para as legislaturas de 1995/1999 e 1999/2003 e assumiu como suplente em períodos da legislatura federal 2003/2007.
3.1.2 O deputado federal Eliseu Moura foi, legitimamente, autor de inúmeras emendas parlamentares que resultaram em transferências de recursos do Orçamento da União à Prefeitura de Pirapemas no período sob auditoria.
3.1.3 Desse modo, o senhor Eliseu Moura, a senhora Carmina e o senhor Hieron eram detentores dos meios propícios à gestação do esquema detectado de aplicação irregular de recursos públicos. Como deputado federal, o senhor Eliseu conseguiu levar para os cofres municipais de Pirapemas recursos federais que, em tese, reverteriam em benefícios para a população de sua principal base eleitoral. Como Prefeitos Municipais, a senhora Carmina e o senhor Hieron, respectivamente esposa e primo do deputado, foram eleitos para garantir ao deputado o controle da prefeitura, ou seja, foram as pessoas a quem o deputado, elegendo-as com seu prestigio político, confiou a entrega e a guarda dos recursos que carreou aos cofres municipais a partir de sua atividade parlamentar. Logo, tudo esteve sob o controle do senhor Eliseu Moura. Assim, ele conseguiu os recursos e os colocou sob a guarda do seu primo (4 anos) e depois de sua esposa (8 anos) que, de fato, eram apenas 'instrumentos' a serviço do verdadeiro controlador político e financeiro, senhor Eliseu Moura. Só sob essa comunhão de fatores poderiam ser, e assim foram perpetradas as fraudes investigadas.
 (...) 
4. Nesse ponto, faremos uma síntese do que restou evidenciado dos relatos acima sobre a estruturação dessa organização planejada para a fraude dos recursos públicos em questão.
4.1 Conciliando as informações acima apresentadas, infere-se que, tão logo a senhora Carmina Carmen Lima Barroso Moura foi eleita Prefeita Municipal em 1997, o senhor João da Silva Neto foi requisitado pelo deputado federal Eliseu Moura à Telecomunicações do Maranhão - TELMA para ser seu Secretário Parlamentar (ou Assessor Parlamentar, no dizer da senhora Maurie Anne) para, no entanto, responder na Capital do Estado (São Luis) pela prefeitura, a partir do escritório comum do deputado e da prefeitura em São Luis, sediado no imóvel à Av. São Sebastião, n° 387, Cruzeiro do Anil, telefones 245-4145 c 245-5211, de propriedade do próprio deputado e sua esposa, escritório esse que antes sediou a empresa São Luis Engenharia Ltda. Tal fato é uma demonstração insofismável de que escritório do deputado e da prefeitura eram uma coisa só e que o senhor Eliseu Moura era o 'Prefeito de fato' do Município de Pirapemas/MA administrando-o à distância, da Capital do Estado, por intermédio de terceiros, dentre estes sua esposa, a Prefeita de direito, e o senhor João da Silva Neto, uma espécie de 'gerente' da prefeitura e do deputado atuando no escritório comum da prefeitura e do deputado na Capital do Estado. Desse modo, o deputado Eliseu Moura amealhava, em decorrência de sua atuação parlamentar, recursos federais para serem aplicados no Município de Pirapemas e sobre tais valores detinha o total controle da aplicação." 
Além disso, o contrato de repasse foi prorrogado até 2011, ano em que o responsável ainda estava à frente da gestão municipal. Uma vez que havia saldo disponível na conta do ajuste (devolvido[footnoteRef:20], apenas, em 2018) e, considerando ante o exposto anteriormente, que o então prefeito tinha conhecimento sobre a situação do convênio, cabia-lhe dar prosseguimento à execução do objeto em seu mandato, o que não fez, nem tampouco, revel, apresentou alegações de defesa a respeito. [20:  Peça 40.] 
Diante disso, o Sr. Eliseu Barroso de Carvalho Moura, revel, deve ter suas contas julgadas irregulares e ser condenado, em solidariedade com a Sra. Maria Selma de Araújo Pontes, ao ressarcimento do dano apontado em sua citação.
Diante do exposto, manifesto-me pela aprovação do acórdão que ora submeto à apreciação deste Colegiado. 
TCU, Sala das Sessões Ministro Luciano Brandão Alves de Souza, em TagDataSessao.
Weder de Oliveira 
Relator